【裁判字號】    95,訴,553
【裁判日期】    950929
【裁判案由】    塗銷所有權移轉登記
【裁判全文】
臺灣彰化地方法院民事判決  95年度訴字第553號
原      告  中華商業銀行股份有限公司
法定代理人  甲○○
訴訟代理人  乙○○
            己○○
被      告  丙○○
訴訟代理人  戊○○
被      告  丁○○
上列當事人間請求塗銷所有權移轉登記事件，本院於民國95年9
月19日言詞辯論終結，判決如下：
    主      文
原告之訴駁回。
訴訟費用由原告負擔。
    事實及理由
一、原告主張：
（一）訴外人笠騏企業有限公司（下稱笠騏公司）於民國94年6
    月24日邀同訴外人黃桂林、陳世彰及被告丁○○為連帶保證
    人，向原告借款新台幣（下同）700,000元，期間自94年6月
    24日起97年6月24日止，按月攤還本息。嗣笠騏公司自94年
    7月24日起即未繳付，尚欠本金670,519元，依約視為全部到
    期。詎被告丁○○為免其財產遭債權人強制執行，於94年6
    月28日訂立虛偽買賣契約，將其所有如附表所示之不動產（
    下稱系爭不動產）以買賣為原因移轉登記予其妹即被告丙○○，並於94年7月15日辦理登記。為此依民法第87條規定，
    先位聲明請求確認被告間就系爭不動產於94年6月28日所為
    之買賣關係不存在，並代位被告丁○○請求被告丙○○應將
    系爭不動產於94年6月28日以買賣為原因所為之所有權移轉
    登記予以塗銷，訴訟費用由被告連帶負擔。
（二）又被告丙○○與被告丁○○就系爭不動產之買賣關係及所
    有權移轉登記行為縱非屬通謀虛偽意思表示，惟其間並無資
    金往來，而係隱藏無償之贈與行為，因被告丁○○已無其他
    財產足供清償，所為減損其積極財產，應屬詐害行為，原告
    自得民法第244條規定聲請法院撤銷之，為此備位聲明被告
    間就系爭不動產於94年6月28日所為之買賣行為及所有權移
    轉登記行為應予撤銷，被告丙○○應將系爭不動產於94年6
    月28日以買賣為原因所為之所有權移轉登記予以塗銷，訴訟
    費用由被告連帶負擔。
二、被告則以被告丁○○為笠騏公司之實際負責人，因經營資金
    調度之需，於93年10月5日、93年12月9日及93年12月21日向
    被告丙○○借用30萬3,000元、38萬6,000元、35萬元3筆借
    款，期限各6個月，笠騏公司並簽發3張同額本票，由被告丁○○背書，交付被告丙○○。詎屆期無力清償，雙方協議結
    果，被告丁○○乃於94年6月28日將系爭不動產以與市價相
    當之282萬8,000元出售與被告丙○○，約定價金以第1筆即
    93年10月5日之38萬3,000元加5,000元利息為定金，餘清償
    系爭不動產之貸款，及稅金、管理費等費用，價金只包括第
    1筆借貸金額，其他2筆借款迄未清償。其借貸關係早於原告
    ，且當時並不知被告丁○○之債務問題，亦不知會侵害原告
    之債權。系爭不動產買賣確屬真實，非虛偽及無償之贈與行
    為，原告之主張均無理由等語。
三、經查原告主張笠騏公司於94年6月24日邀同黃桂林、陳世彰
    及被告丁○○為連帶保證人，向原告借款700,000元，期間
    自94年6月24日起97年6月24日止，按月攤還本息。嗣笠騏公
    司自94年7月24日起即未繳付，尚欠本金670,519元，依約視
    為全部到期，及被告丁○○於94年6月28日訂立買賣契約，
    將其所有系爭不動產以買賣為原因移轉登記予被告丙○○，
    並於94年7月15日辦理登記等事實，為被告所不爭執，並據
    原告提出與所述相符之借據及系爭不動產登記謄本等件為證
    ，復經本院依職權向彰化縣員林地政事務所調閱系爭不動產
    移轉登記資料屬實，應認原告此部分主張為真實。
四、惟按當事人主張有利於己之事實者，就其事實有舉證之責任
    。民事訴訟法第277條前段定有明文。又民法第八十七條第
    一項所謂通謀虛偽意思表示，乃指表意人與相對人互相故意
    為非真意之表示而言。本件原告主張被告丁○○為免其財產
    遭債權人強制執行，於94年6月28日訂立虛偽買賣契約，將
    系爭不動產以買賣為原因移轉登記予被告丙○○，並於94年
    7月15日辦理登記，係屬通謀虛偽意思表示云云，經查其情
    ，已為被告堅決否認。復查被告丁○○為笠騏公司之實際負
    責人，因經營資金調度之需，於93年10月5日、93年12月9日
    及93年12月21日向被告丙○○借用30萬3,000元、38萬6,000
    元、35萬元3筆借款，期限各六個月，笠騏公司並簽發三張
    同額本票，由被告丁○○背書，交付被告丙○○等事實業經
    被告陳明在卷。而本件借款係被告丙○○之配偶戊○○交代
    其經營之進溢鞋材公司會計曹麗紅，從戊○○個人帳戶辦理
    轉帳款與笠騏公司，金額和受款人也是戊○○指示，款
    申請人誤寫為進溢，應是個人才對，笠騏公司經營禮品與進
    溢鞋材公司經營項目不同，也無其他生意往來，款金額後
    面的零頭所扣除之30元都是手續費，依照我們習慣都是對方
    負擔，手續費都是預扣等情，亦經證人曹麗紅證明屬實，並
    有款資料及本票等件在卷可稽。堪認被告間之借貸關係應
    屬真正無訛。
五、又關於系爭不動產買賣及移轉登記情形，證人詹清福具結證
    稱，當時是戊○○找我辦理登記，不動產買賣其私下已談好
    ，只請我幫他們過戶，以被告丁○○所欠的債務作為定金，
    大概是30幾萬元，其餘價金約定由被告丙○○清償不動產的
    貸款，約240幾萬元，另外有訂契約，我有幫他們訂私契，
    清償貸款時，由被告丙○○去合作金庫辦理匯款給土地銀行
    ，之後我與戊○○、被告丁○○去土地銀行辦理清償手續，
    取得清償證明塗銷抵押權登記後，才辦理移轉登記，總價約
    280幾萬元，跟當時市價差不多等事實明確。稽之系爭不動
    產買賣契約書第2條約定，本契約成立同時甲方（即買主被
    告丙○○）提出30萬8,000元為買賣定金交付乙方（即賣主
    被告丁○○）；第3條約定第一次款249萬元於94年7月5日交
    付（即代償乙方銀行貸款），尾款3萬元於登記完畢日交付
    ，於附表處並載明價金分期收執情形，由被告丁○○簽名等
    情，復有系爭不動產買賣契約書、債務清償證明書及款資
    料等件為證，互核亦無不符，被告所辯系爭不動產買賣契約
    為真正，即可採信。綜上，原告主張被告就系爭不動產於94
    年6月28日所訂立之買賣契約係通謀虛偽意思表示云云，並
    未舉證以實其說，其依民法第87條規定，所為先位聲明請求
    確認被告間就系爭不動產於94年6月28日所為之買賣關係不
    存在，及代位被告丁○○請求被告丙○○應將系爭不動產於
    94年6月28日以買賣為原因所為之所有權移轉登記予以塗銷
    ，為無理由，應予駁回。
六、原告雖又以被告就系爭不動產之買賣關係及所有權移轉登記
    行為縱非屬通謀虛偽意思表示，惟其間並無資金往來，而係
    隱藏無償之贈與行為，因被告丁○○已無其他財產足供清償
    ，所為減損其積極財產，應屬詐害行為，原告自得民法第24
    4條規定聲請法院撤銷之云云。按債務人所為之無償行為，
    有害及債權者，債權人得聲請法院撤銷之。債務人所為之有
    償行為，於行為時明知有損害於債權人之權利者，以受益人
    於受益時亦知其情事者為限，債權人得聲請法院撤銷之。民
    法第244條第1、2項分別定有明文。又債務已屆清償期，債
    務人就既存債務為清償者，固生減少積極財產之結果，但同
    時亦減少其消極財產，於債務人之資力並無影響，不得指為
    民法第244條第1項或第2項之詐害行為。業經最高法院55年
    年台上字第2839號著有判例可資參照。又所謂買賣契約，係
    指當事人約定一方（出賣人）移轉財產權於他方（買受人）
    ，他方支付價金之契約而言，出賣人移轉財產權之義務與買
    受人支付價金之義務間有對價關係，是為典型之有償契約。
    本件被告成立之系爭不動產買賣契約為真正，業如上述，核
    屬有償之買賣行為，原告主張被告間無資金往來，而係隱藏
    無償之贈與行為云云，已嫌無據。又被告間買賣系爭不動產
    之價金，既與市價相差無幾，自屬相當，被告丁○○所為一
    方面固生減少積極財產，同時亦減少其消極財產，於其資力
    並無影響，並如上述，自難指為詐害之行為。又原告對被告
    丙○○於受益時明知有損害其權利之事實，復未舉證以實其
    說，所為備位聲明被告間就系爭不動產於94年6月28日所為
    之買賣行為及所有權移轉登記行為應予撤銷，被告丙○○應
    將系爭不動產於94年6月28日以買賣為原因所為之所有權移
    轉登記予以塗銷，洵屬無據，亦無理由，應予駁回。
七、本件事證已明，兩造其餘攻擊、防禦方法均於判決結果，不
    生影響，爰不予審究。
八、訴訟費用負擔之依據：民事訴訟法第78條。
中    華    民    國    95    年    9    月    29     日
                  民事第一庭    法  官  羅培昌
以上正本係照原本作成。
如對判決上訴，應於判決送達後20日內向本院提出上訴狀。
中    華    民    國    95    年    9    月    29     日
                                書記官  沈淑媛


司法院資訊處製作；財團法人民間司法改革基金會備份。
